最高法院刑事判決　　　　　　　　　　　　　　　九十一年度台上字第五二七八號
　　上訴人　台灣高等法院台南分院檢察署檢察官
　　被　告　甲○○
右上訴人因被告殺人等罪案件，不服台灣高等法院台南分院中華民國九十一年五月三
十日第二審更審判決（九十一年度上重更(四)字第一一四號，起訴案號：台灣嘉義地方
法院檢察署八十四年度偵字第一四一一號），提起上訴，本院判決如左：
    主  文
上訴駁回。
    理  由
按刑事訴訟法第三百七十七條規定：上訴於第三審法院，非以判決違背法令為理由，
不得為之。是提起第三審上訴，應以原判決違背法令為理由，係屬法定要件。且必須
依據卷內資料為具體之指摘，並足據以辨認原判決已具備違背法令之形式，始屬相當
。本件原判決以第一審檢察官公訴意旨略稱，被告甲○○與被害人邱清波係同居關係
，於民國八十三年十月一日晚上十時許，在嘉義縣中埔鄉社口村新庄仔二十六號二人
同居處，因邱清波向被告表示要購買一部小貨車販賣水果，被告譏諷邱清波不是做生
意料子而未應允，致雙方發生不快。嗣邱清波要求被告與其結婚，被告亦未答應，邱
清波即諷刺被告係離婚之人，並不滿被告常與其他男子在一起。被告聞言，亦反唇相
譏嘲笑稱：「你們家裡的人都是疑神疑鬼，所以家裡的兄弟也都是離婚」等語，語畢
被告即進入臥室休息。約過十餘分鐘後，邱清波手持木棍進入臥室，叫起被告，要被
告把事情說清楚。被告未予置理，並稱結婚之事沒有那麼快。邱清波聞言益發怒極，
持木棍揮打被告。被告受創亦遭激怒，竟萌殺人之犯意，施以反擊，持不明鈍器猛擊
打邱清波頭部要害，致邱清波呈昏迷狀態。被告見闖大禍，非但未對邱清波施加救治
，反而為掩飾犯行，取出家裡藏放之汽油，潑灑在邱清波身上及臥室地毯、磁磚、傢
俱等物，復將廚房瓦斯桶搬進臥室內，打開瓦斯桶開關，使瓦斯瀰漫房間，並點火引
燃後即欲轉身逃跑。豈料瓦斯一經著火後，火勢瞬間擴散，被告走避不及，頭、頸、
背等處亦遭火灼傷，奪門逃出呼救。經鄰居涂永華報警，於消防車趕至撲火時，前開
房屋已經燒燬，邱清波亦遭火燒死。因認被告犯刑法第二百七十一條第一項之殺人罪
、同法第一百七十三條第一項之放火燒燬現供人使用住宅罪等罪嫌云云。但訊據被告
甲○○，固坦承與邱清波同居，並於上開時地與被害人邱清波發生口角等情不諱。然
堅決否認有殺人之犯行，辯稱：伊與邱清波發生爭執後進入自己臥室，邱清波手持木
棍進來要伊把話說清楚，伊予反譏，導致邱清波激動若瘋，即對伊潑灑汽油，並說要
與伊一起死。伊見狀要逃出去，卻遭渠捉回推倒在沙發椅下。伊想打電話求救，邱某
就將電線扯斷，並持椅子毆擊伊頭、手部位，又說先打死伊後再自殺。嗣伊因頭部遭
擊到而暈倒地上，邱清波就將伊放在床上蓋上棉被，再潑灑汽油，搬瓦斯桶入臥房，
逸放瓦斯點火。伊被火燒著而蘇醒起來，伊當時係穿西裝外套、襯衫及長褲，汽油潑
沾衣服外表而著燃，伊即將衣服全部脫掉，僅穿著內褲衝出屋外求救。邱清波比伊高
大健壯，且伊手被打斷不可能將其勒昏，亦不可能由屋外搬瓦斯桶入屋內引燃。況該
房屋為伊所有，花百萬元裝潢，未及一年，且無保險，伊怎會縱火燒焚自己房屋等語
。經查，案發地點即嘉義縣中埔鄉社口村新庄仔二十六號房屋係經人為縱火而全部燒
燬，且屋內一具被燒焦之屍體確係被害人邱清波無訛等情，固有嘉義縣警察局火災調
查報告表、及法務部調查局陸（四）字第八三一二四七二號檢驗通知書、相驗屍體
證明書各一份附卷可稽。被害人屍體經台灣高等法院檢察署法醫中心解剖鑑定，雖發
現被害人血液中未含有一氧化碳血紅素成分，而疑係死亡後為火焚屍等情。但經第一
審法院再請該法醫中心鑑定人蕭開平教授親自解剖屍體及檢視火災現場，發現被害人
之氣管，有少許黑色煙塵，且本件火災現場瓦斯筒打開，窗子玻璃在屋外拾取者並未
彎曲，在屋內拾取者則有彎曲，有勘驗筆錄附於第一審卷足憑。足認當時被害人所處
之房間曾有「突發性爆炸引發火災」，致因爆炸而向外飛出之玻璃未被大火高溫燒彎
，在屋內則受高溫燒彎，被害人之血液中雖未含有一氧化碳，惟在氣管內有少許黑色
煙塵，參諸火災現場瓦斯桶開關開啟，窗戶玻璃向外破裂情形，被害人應是處於一個
突發性爆炸引發火災而瞬間死亡。因此被害人未及吸入一氧化碳，致血液中驗無一氧
化碳，被害人係生前燒傷致死等情，亦有臺灣高等法院檢察署法醫中心高檢醫鑑字
第○七三號鑑定書一份附於第一審卷可考。而瓦斯筒打開時一定有瞬間引燃之時間（
瓦斯太濃、太淡均無引燃之原則），故研判現場應是瓦斯氣爆引起一個突發性爆炸引
發火災，而所謂「突發性爆炸」即為「瓦斯氣爆」，與火災調查報告所述「起火處應
在臥室內位於瓦斯筒附近」，甚為吻合；且為較小型之氣爆型之引爆所造成之爆炸，
故爆炸時應局限於臥房而未及於整個房子，有法務部法醫研究所九十年十月二日法醫
所九○理字第一八五○號函附卷可佐。至上開鑑定書雖謂「死者氣管內尚有焦煙塵」
，惟依前揭說明，並佐之被害人經火焚燒後胸腹部破裂乙情，而胸腔氣壓變化或外面
火勢大將使煙塵侵入咽喉氣管，如胸腔燒破時，煙塵更可達咽喉支氣管，亦有台灣高
等法院檢察署八十四年七月二十六日檢義醫字第九一六五號函在卷可稽。據此，被害
人氣管內之焦煙塵，應係被害人於瓦斯氣爆後瞬間死亡，因火勢猛烈胸腔遭燒破所致
，並無礙被害人係遭火燒死之認定。是被害人係生前被火燒死，應堪認定。又被告左
上肢尺骨二處骨折、左手食指二處骨折、頭皮開放性挫傷不規則裂痕長度十五公分，
合併上下肢多重關節僵硬，且經治療後左手功能顯著障礙，上開骨折之原因無法判斷
，此有嘉義基督教醫院診斷證明書二紙附卷足憑。依上開診斷書所載，足證被告所辯
，被害人邱清波持椅子毆擊伊頭、手部位，因頭部遭擊到而暈倒地上一節，尚非無據
。至被告左手骨折一節，雖經法務部法醫研究所以八十九年九月十九日法醫所八九理
字第一六七八號函覆稱，（I）被告左手手腕部橈尺關節及手肘部背側之鷹嘴部之骨
折均為骨學（骨外科）常見因跌倒所造成，橈、尺骨遠端近腕部有柯萊司氏骨折Ｃｏ
ｌｌｅｓ｜Ｆｒａｃｔｕｒｅ及史密司氏骨折Ｓｍｉｔｈ｜Ｆｒａｃｔｕｒｅ均為跌
倒時手腕扶地時常造成。另在鷹嘴處之鷹嘴骨折Ｏｌｅｃｒａｎｏｎ｜Ｆｒａｃｔｕ
ｒｅ亦為跌倒時，前臂於自然呈彎曲姿勢時，觸地撞及鷹嘴角所造成之骨折。以上均
與一般外力毆打所造成之抵抗傷不同。（II）據被告稱若「被害人邱清波持木造有靠
背之方型坐墊木椅連續舉上向下襲擊其頭部時，被告抬起左手肘以抵擋」之情事，在
重物由上向下襲擊，依重力加速度之力量頗大之情況下，手肘抵擋為靜態之反作用力
，應很容易被木椅擠彈開，真正受力的部分應仍為不動之身體部分，且非常不容易造
成骨折，除非向下襲擊時手肘兩端已固定兩側且著力點在中央方容易造成骨折。綜上
，若就陳述之骨折形態，實為醫學上常見因跌倒所致之骨折，似無抵抗傷造成骨折之
可能等情。原審對此骨折之原因再函請被告就醫之國立成功大學醫學院附設醫院，據
函覆稱，病患甲○○確有左側食指骨折、掌骨頭端骨折及尺骨骨折，且於八十三年十
月十三日手術矯正及骨釘固定，上述骨折於木棍打擊或跌倒皆可產生。惟機率而言，
因其發生前臂之一骨折、前臂有二骨骼，一為尺骨一為橈骨，手部發生五指之一（僅
食指）被外物撞擊之機率應較跌倒來得高等語。有國立成功大學醫學院附設醫院九十
一年四月十九日（九一）成附醫外字第三二七六號函可按。臺灣高等法院檢察署法醫
中心及法務部法醫研究所，均僅就醫學理論研判被告左手手腕部橈尺關節及手肘部背
側之鷹嘴部之骨折原因，並未對其食指骨折部分併予研判，尚欠週延，自應以實際為
被告治療之國立成功大學醫學院附設醫院之函覆較為可信。故被告係於起火之前已遭
被害人打斷手骨，應堪認定。況被告於警訊時業已供承稱，邱清波持木棍毆打我的後
腦部，並揚言「給你死」，我被毆打後即倒在地上，邱清波再將我抱到床上……當時
我已昏倒……直到被火燒到身體時，才醒來往外跑等語，益徵被告所稱，案發之初即
起火之前遭被害人持木棍毆打跌倒在地致造成上開左上肢尺骨骨折無訛，並非起火後
倉惶逃離現場之際始摔斷左手，應堪認定。另於被害人解剖時所發現其頸部之皮下脂
肪組織有見紅血球散狀存在於軟組織包括皮下脂肪組織，而判明死者生前頸部有遭外
力施壓之跡象，有上開法醫中心鑑定書附卷可稽。然此頸部之傷，可能為爭吵或較重
度之擠壓，但因屍體遭火燒，破壞情形嚴重，無法判定是否可因此造成昏迷狀態，此
經原審函詢上開法醫中心，經其函覆上情在卷。有台灣高等法院檢察署八十六年八月
八日檢英醫字第七九○九號函附卷可稽。另參酌前開說明，被告顯係案發之初確實遭
被害人毆擊及跌倒，造成上開骨折及頭皮裂傷等傷勢，衡諸經驗法則，被告應無可能
以雙手勒昏被害人。尚難執此被害人邱清波屍體之頸部皮下脂肪組織有見紅血球散狀
存在於軟組織，即憑以推測認定係被告持不明鈍器，猛擊打死者邱清波頭部要害，致
邱清波頭部受重擊而昏死倒地或勒住邱清波之頸部所造成，甚且憑以認定邱清波遭勒
頸部而有呈昏迷狀態。況依卷內照片所示，被害人身材高大，身高一百七十公分以上
，高過被告一個頭，被告卻是體形嬌小，身高不及一百五十公分，且被害人之女邱素
真稱被害人生前為南亞塑膠公司林口廠搬運工人，體格高壯，又參諸前述，被告左手
於起火之前已被打斷，頭部又遭巨創達十五公分，且被害人身材高大，被告卻是體形
嬌小等情觀之，當非被告所為，甚為明確。另證人即被害人子、女邱獻鴻、邱素貞及
乃妹邱秀鳳證稱，被害人退休後經濟拮據，經常因錢的問題與被告吵架，被害人要與
被告結婚，被告不要；證人吳王素花證陳，伊去上址收裝潢錢時，被害人躺在地上有
喝酒的樣子，他說他要死；證人葉秀鑾供稱，被害人曾向伊訴苦退休後，南北奔波又
沒有賺到錢，且被告對他不好各情；而被告亦陳述，伊因罹患陰道發炎灼熱、子宮脫
垂，因此拒絕與被害人行房，被害人因此懷疑伊在外面另有男子，且要求與伊結婚遭
拒，有所不滿各情，足徵被害人生活困頓不如意，已有輕生而謀與被告同死之可能，
反觀被告以仲介土地買賣為業，有相當收入，生活正常，並無謀害被害人之動機與目
的。且證人葉榮松證稱，伊在旅社從事清掃工作，邱清波常去找伊泡茶，本件火災發
生前一天（即八十三年十月一日）當晚伊去山上訪友未遇，晚上八點多有看見邱清波
駕駛一輛白色汽車去加油站，手拿一個五加崙桶子去加油，伊回家後隔天就聽說發生
火災等語。顯見被害人欲取石油類物品潑灑並非難事。又證人即救護車司機黃圳達於
案發當日即在警訊中證稱，傷者（指被告）在我車上除了一直喊痛以外，均未說出事
由，直到基督教醫院時，我才問她火警原因，她告訴我係朋友邱清波的男子拿東西打
她的頭部和取瓦斯灌她，且向她潑汽油，並點火燒她，揚言要她死等語。又證稱，被
告只告訴我是邱清波燒她的等語。證人與被告素不相識，其證詞自無虛假，而設若被
告係引火焚屍，當不致於無意中亦稱係被害人向其潑灑汽油並點火燒她，足見在被告
送醫時其所為之陳述，應係真實。且參諸前揭說明，被害人事先已有潑灑汽油等石油
類物品予以放火，並求與被告謀為同死之意圖。而觀之被害人屍體焦黑，全身除背部
外，百分之八十五以上呈四度以上燒傷及焦炭化，胸腹壁、前側有破損，唯內臟未外
露，四肢骨在末端均呈燒焦至斷裂，炭化等嚴重焦炭化情形，及被害人既於案發之初
毆擊被告致使暈倒，嗣並因臥室內瓦斯氣爆，致瞬間死亡，可見係被害人自己淋灑多
量之石油類物品於身上，且係站立淋灑致汽油等油品下流集中於其四肢，以致火焚後
四肢骨嚴重燒焦以致斷裂、炭化，此有照片附卷可稽，由此可知被害人尋死之決心甚
堅。因之，本件確係被害人潑灑石油類物品在自己身上及臥室地毯、磁磚傢俱等物，
復將廚房瓦斯桶搬進臥室內，並打開瓦斯桶開關點火引燃，應堪認定。至於被告於警
訊第一次偵訊時（八十三年十月二日）供稱：「放火燒房子的人我不認識，共有三人
」、「……他們均有戴帽子及口罩」、「放火的人用汽油潑灑我的身體，並有打開我
家的二十公斤裝瓦斯」。嗣於原審法院調查時，（八十四年十二月十九日）供稱：「
……回來我們有口角，他推我到房間，並拿椅子打我，我用手抵擋，我手骨斷掉，我
即昏睡，我醒過來後去養狗，有三人進來，那些人我不清楚是何人，因他們三人有戴
安全帽及口罩，並把我用昏，火燒起來我自被子裡跑出來，而邱清波人在何處我不清
楚，拿什麼敲昏我不知道」。於第一審法院勘驗現場時供稱：「起先是邱清波先在房
間打我，我就昏倒了」、「打我手部」、「用椅子，他打我後隔一會兒，我醒來後我
即到外面養狗，狗在屋外電線桿，我正在養狗時有二、三人把我挾持到裡面並打我，
後來火燒起來後，我即記不清楚了」。於該法院審理時供稱：「我們出去回家，他去
打電話，後來外面有人找他，他後來就來，他用汽油潑我，並向我說，我要找妳結婚
，妳為何不要，後來我要出去，他就拉住我進房間，並用椅子打我，我就昏過去了，
後來我醒來就到外面養狗而結果有二、三人把我綁住拉進來」各等語。而證人涂永華
於警、偵查中證述稱，被告上身未著衣物，只著一件短外褲，叫我幫她送醫，她說有
人要讓她死，有人矇她眼睛，她說有人敲門，她的同居人（邱清波）去開門讓他進來
等語。則被告先後對其案發時有無二、三名矇面人侵入、該二、三人係以口罩矇面或
戴安全帽及何時遭被害人毆打、何時潑灑汽油、有無灌瓦斯等供述均不相符，似有可
疑之處。惟經原審就此予以質問，被告始坦承伊於案發後不敢向警方或法院說出邱清
波係自殺身亡，乃係顧慮及邱清波生前屢次抱怨其退休金已花用殆盡，手頭拮据，其
有投保人壽險，願自殺以詐領保險金供其子女教育及生活費用，若供出其係自殺身亡
，害怕其子女將無法請領保險給付，始編造係三名矇面人所為等情。經向國泰人壽保
險股份有限公司查詢，該公司函覆稱，本公司於八十三年十月二十四日依被保險人邱
清波意外死亡給付新台幣一百六十一萬零四百七十三元整，由受益人即被保險人之子
邱進順（法定代理人邱獻鴻）具領無誤等語，有該公司八十六年五月十二日理字第
六○九｜二二八號函附卷足稽。顯見被告確係因被害人生前常常表示要自殺以詐領保
險金供其子女教育及生活費用乙情，平時已深植其腦海中，雖遭縱火焚身，由火場逃
生之重大變故，仍即時浮現被害人上述自殺之表示，而顧慮到邱清波之子無法領到保
險金致未說出實情，亦可理解。且查被告前曾於八十二年十一月十八日受人綁押，脫
去其衣褲予以毆打，以手指插入其陰道，將其頭部按入裝滿水之浴缸等非人道對待，
此有台灣高等法院八十四年度上訴字第二三九五號刑事判決書附原審卷可按，而上開
案件尚在訴訟中，復因本案遭被害人邱清波嚴重毆擊，潑灑汽油等石油物類，引爆瓦
斯嚴重灼傷，被告前後身心受創甚劇，此情應為一般人所能理解。因之，已難期其於
案發後能以常態之思維一一臚述案情，惟有前後參互印證，始能了解其真相，基此，
被告上開所稱三名矇面人闖入犯案等情，雖與事實未符，難予採取。且按被告否認犯
罪事實之辯解，縱使不能成立，仍非有積極證據足以證明其犯罪行為，不能遽為有罪
之認定。是尚難以被告辯稱本件放火係三名矇面人闖入所為難以採信，而在無其他積
極證據可資佐證之下，遽認被害人係遭被告持不明鈍器所殺，抑或遭被告以手勒住頸
部致呈昏迷狀態，潑灑石油、引燃瓦斯筒後遭火燒死。因認本件不能證明被告犯殺人
、放火等罪責，乃撤銷第一審論處被告殺人罪刑之判決，改判諭知被告無罪。已詳細
說明其所憑之證據及認定之理由。從形式上觀察，原判決並無違背證據法則等情事存
在。本件檢察官上訴意旨略以，被害人屍體焦黑，全身除背部外，百分之八十五以上
呈四度以上燒傷及焦炭化，其背部所以不致於四度燒傷及焦炭化，應係當時火燒時，
被害人已是仰面倒在地上，背部為身體遮蔽住，火難直接燒及；又依嘉義縣警察局消
防警察隊火場勘查現場物品配置圖所示，死者仰臥處與瓦斯桶放置處尚有一段距離，
又依被告一審審判中，承審法官會同被告及證人鑑定人前往火災現場勘驗現場所述當
時起火處，乃在房間衣櫥、床前距被害人倒臥處，尚有一段距離，離瓦斯桶更遠，瓦
斯桶尚未著火，如果如原審所認定，係被害人打開瓦斯桶開關點火引燃，瞬間氣爆瞬
間死亡，何其背部不致於四度燒傷焦炭化，仰臥之位置又何以與瓦斯桶有段距離。而
被告指當時起火處非在瓦斯桶，如係當時瞬間氣爆，被告何能倖免，且瓦斯桶放置於
房間，亦應於房間內充滿瓦斯方可能爆炸，否則僅瓦斯出口處著火而已，是原審認定
被告係站立自淋汽油，並打開瓦斯開關點火引燃，瞬間爆炸，應有矛盾。再依被告於
一審審判中，承審法官會同被告及證人鑑定人前往火災現場勘驗現場所述當時起火處
，乃在房間衣櫥、床前，距被害人倒臥處，尚有一段距離，離瓦斯桶更遠，被告並供
述「醒來時我人在床上，我看見窗戶與床之間火燒起來，當時我沒有看見瓦斯桶在何
處」，而當時房內僅被告與被害人二人而已，被害人仰臥地上，被害人血液二次檢驗
均未發現一氧化碳血紅素成分，頸部皮下脂肪組織有見紅血球散狀存於軟組織包括皮
下脂肪組織，生前頸部有遭外力施壓之跡象，背部未逞燒傷炭化，則被害人於火燒前
已死亡，顯有可能。而依被告案發時之供述，謂有三人放火燒房子，派出所主管葉玉
照接到報告二分鐘即到現場，其問被告裡面是否有人，被告說不知道，又問被告他同
居人是否在裡面，被告也說不知道，如被告確屬被害人，則幾命喪火窟，房屋又為焚
燬，損失慘重，豈有不叫本件被害人，而謂有三不詳人放火之理等語。為單純事實
上之爭執，或專憑己見，對事實審法院認事、採證及證明力判斷之職權行使、暨已說
明論斷之事項，任意指摘，自非適法之第三審上訴理由。本件上訴非以原判決違背法
令為理由，不足據以辨認原判決已具違法之情事，其上訴違背法律上之程式，應予駁
回。
據上論結，應依刑事訴訟法第三百九十五條前段，判決如主文。
中      華      民      國    九十一    年      九      月     十九     日
                              最高法院刑事第六庭
                                  審判長法官  吳  雄  銘
                                        法官  池  啟  明
                                        法官  石  木  欽
                                        法官  郭  毓  洲
                                        法官  吳  三  龍
      右正本證明與原本無異
                                              書  記  官
中      華      民      國    九十一    年      九      月    二十三    日
